【裁判字號】    99,訴,873
【裁判日期】    990923
【裁判案由】    繼承登記
【裁判全文】
臺北高等行政法院判決
                                       99年度訴字第873號
                                      99年9月2日辯論終結
原      告  甲○○
被      告  臺北市松山地政事務所
代  表  人  乙○○○○○○住同上
訴訟代理人  子○○
            癸○○
上列當事人間繼承登記事件，原告不服臺北政府中華民國99年3
月3 日府訴字第09970024100 號訴願決定，提起行政訴訟，本院
判決如下：
    主  文
訴願決定及原處分均撤銷。
被告應依本判決之法律見解對於原告民國98年9 月4 日申請之繼
承登記事件作成決定。
原告其餘之訴駁回。
訴訟費用由被告負擔。
    事  實  及  理  由
一、事實概要：緣原告檢附被繼承人壯顧翠娥遺囑正本、繼承系
    統表、被繼承人死亡記事及戶籍謄本等文件，以被告民國98
    年9 月4 日收件信義字第18253 號登記申請書，就被繼承人
    所有臺北市○○區○○段○ ○段148 地號土地申請繼承登記
    。案經被告審查後，核認本案代筆遺囑非由代筆人執筆筆記
    ，與法定方式不符，及有其他尚待補正事項，爰依土地登記
    規則第56條規定，以98年9 月8 日098 信義字182530號補正
    通知書通知原告於接到該通知書之日起15日內補正。嗣原告
    以98年9 月9 日文表示，依最高法院86年度臺上字第432 號
    判決及其他法院相關判決意旨，代筆遺囑並未規定其筆記之
    方式，由代筆見證人親自書寫固屬之，由代筆見證人起稿而
    後送打字亦無不合，請准予受理登記。案經被告以事涉法令
    疑義，乃報請臺北市政府地政處釋示，經該處函詢內政部，
    並經內政部以98年10月13日內授中辦地字第0980050756號函
    釋表示，本件遺囑筆記方式係以打字為之，不符合民法第11
    94條規定所定要件，依同法第73條前段規定，該代筆遺囑應
    解為無效。被告爰依上開函釋，以98年10月21日98信義字18
    2530號補正通知書通知原告請於接到補正通知書之日起15日
    內補正，該補正通知書於98年11月4 日送達，嗣原告逾期未
    補正，被告爰依土地登記規則第57條第1 項第4 款規定，以
    98年11月20日098 信義字182530號駁回通知書駁回原告之申
    請。原告不服，提起訴願，遭決定駁回，遂提起本件行政訴
    訟。
二、本件原告主張：
  (一)訴之聲明：
    1.訴願決定、原處分均撤銷。
    2.被告應作成准按原受理申請之案件（98年9 月4 日98信義
      字第18253 號）將被繼承人所有台北市○○區○○段○○
      段148 地號應有部分35700 分之3192之土地辦理繼承登記
      予原告所有之行政處分。
    3.訴訟費用由被告負擔。
  (二)繼承登記法令補充規定第66點違反法理應不予援用：
    1.被告及訴願決定機關所準據者為內政部90年7 月16日台90
      內中地字第9009823 號所函釋：「……民法第1194條明定
      『代筆遺囑，由遺囑人指定3 人以上之見證人，由遺囑人
      口述遺囑意旨，使見證人中之一人筆記……』所謂『筆記
      』係指親自執筆，不能使他人為之。如遺囑全文以打字方
      式為之，而非由代筆人親自執筆，即違反法定方式，依民
      法第73條規定，應為無效」。
    2.惟查民法第1194條明定「代筆遺囑，由遺囑人指定3 人以
      上之見證人，由遺囑人口述遺囑意旨，使見證人之一人筆
      記、宣讀、講解，經遺囑人認可後，記明年、月、日，及
      代筆人之姓名，由見證人全體及遺囑人同行簽名，遺囑人
      不能簽名者，應按指印代之。」，其中所謂「使見證人中
      之一人筆記」究何所指，有歷來司法見解如下：
      (1)「使見證人中之一人筆記」並未規定其筆記之方式，只
        需將遺囑意旨以文字表明，即無不可。是由出代筆見證
        人親自書寫固屬之，……由代筆見證人起稿而後送打字
        者，亦無不合」，最高法院86年度台上字第432 號判決
        意旨著有明文（鈞院卷第45頁證六）。
      (2)改制前行政法院79年度判字第675 號判決亦認：「打字
        固非不得作為代筆方式之一種……。」（鈞院卷第49頁
        證七）。
      (3)台中高等行政法院91年度訴字第176 號判決更認為「內
        政部前揭函釋就『筆記』解釋為須親自執筆，不能使他
        人以打字方式為之顯屬過狹，無法適用於科技發達、瞬
        息萬變之現今社會，原告起訴意指執此指摘為有理由，
        令將訴願決定及原處分均予撤銷，以昭折服。」（鈞院
        卷第53頁證八）。
    3.高雄高等行政法院93年訴字第228 號判決更深入探討（鈞
      院卷第59頁證九），分別明確揭示以下法理：
      (1)代筆遺囑所謂「筆記」應是指代筆人經由「記載」文字
        之工具，將遺囑意旨以文字予以表明：
        記載文字之工具是隨科技之進步而呈現多元化，故代筆
        遺囑應是由代筆見證人利用記載文字之工具將遺囑意旨
        以文字予以表明即可；是其係由代筆見證人親自以筆書
        寫固屬之，其由代筆見證人起稿而後送打字者，亦無不
        合。
      (2)代筆遺囑所稱「筆記」是重在以文字記載立遺囑人之遺
        囑內容，至於遺囑之真正則是經由見證人證明：
        法條既僅言「筆」記，而上述函釋又著重在由代筆人親
        自以筆書寫，則其以「鉛筆」書寫當亦符合上述函釋所
        稱之筆記，惟究以「鉛筆」書寫容易塗改，抑或以「打
        字」方式為之容易塗改！尤其代筆遺囑之成立並非僅由
        代筆人筆記即可，尚須有3 人以上之「見證人」，而此
        見證人目的即在證明代筆遺囑之真正；由此可知，代筆
        遺囑所稱「筆記」是重在以文字記載立遺囑人之遺囑內
        容，至於遺囑之真正則是經由見證人證明之。
      (3)民法關於公證遺囑之規定，亦規定「由公證人筆記」，
        而實務上公證人遺囑則均是以打字書寫全文之方式運作
        之：
        民法關於遺囑之規定，其中第1191條關於公證遺囑之規
        定，亦規定「由公證人筆記」，而實務上公證遺囑則均
        是以打字書寫全文之方式運作之；民法第1191條及第11
        94條既同屬民法關於遺囑方式之規定，僅是一公證遺囑
        、一為代筆遺囑；則其法條中關於「筆記」之用語自應
        作相同之解釋，故由此益見，民法第1194條關於「筆記
        」，並非僅限於以筆作為書寫工具之執筆書寫。
      (4)繼承登記法令補充規定第66點不予援用：
        是上述繼承登記法令補平規定及內政部函釋以代筆遺囑
        著重在書寫人筆跡之認定，認代筆遺囑應由代筆人親自
        執筆書寫，否則即違法定方式云云，其解釋依首開所述
        ，顯違反民法第1194條規定之本旨，爰不予援用。
    4.「由代筆見證人起稿而後送打字者，亦無不合」之見解，
      除為前開所述鈞院卷第33～59頁證五至證九外，亦為台中
      高等行政法院92年度訴字第713 號判決、92年度訴字第86
      6 號判決、94年度訴字第211 號判決所採認（詳參鈞院卷
      第71～87頁證十～十二）。
    5.綜上，被告以內政部核示遽認「代筆遺囑以打字方式作成
      ，非由代筆人執筆筆記，與法定方式不符，應屬無效」云
      云，然此核示之僵化認定業已為前揭諸判決所揚棄無疑，
      應不予援用。試問，被告是否針對現今所有公證遺囑（皆
      以打字書寫方式）皆判定無效？若非，卻不承認系爭遺囑
      ，顯違憲法揭櫫之平等原則。
  (三)被告及訴願決定機關無視司法先例，令人遺憾：
    查被告固據其上級機關函示辦理，雖認係指親自執筆，不能
    使他人為之，並認知遺囑全文以打字方式為之，而非由代筆
    人親自執筆，即違反法定方式。惟法務部亦附帶說明具體個
    案如有爭訟時，仍應以法院之認定為準，此意見並為內政部
    所同意。是法務部認為法律規定之解釋適用，其最終決定之
    權應在法院，而非行政機關。換言之，行政機關對於法律規
    定之解釋意見與法院相左時，應以法院之見解為準。是以，
    代筆遺囑由電腦登打，依前判決所述與法定方式並無不合，
    顯見被告之原處分與法有違。訴願決定機關決定書以「本案
    尚在行政程序及訴願程序中，尚無涉司法爭訟之問題」為駁
    回理由之一，無視前開司法判決先例，暗指毋庸參考歷來法
    院之認定，令人遺憾。
  (四)本件當然有代筆見證人之起稿，而非純以打字作成遺囑：
    1.訴願決定機關決定書復以「本件並無代筆見證人起稿，純
      以打字作成遺囑」有駁回理由之一。惟查，被告及訴願決
      定機關自始至終堅持須以「代筆遺囑應由代筆人執筆筆記
      而不得以電腦打字」，否定原告提出之前揭司法判決，亦
      未曾要求原告提出關於是否「有代筆見證人之起稿」之相
      關憑證。而今遽稱「本件並無代筆見證人起稿，純以打字
      作成遺囑」，未經任何查證，如何令人甘服！
    2.次查本件係代筆見證人喬宗寰先生當場起稿，誦念內容予
      被繼承人壯顧翠娥確認內容無誤後，始交由助理繕打，因
      喬宗寰根本不會電腦打字，斯時辦公處所只有專門負責繕
      打的助理始有配置電腦，前開流程為其基本作業模式。雖
      代筆見證人喬宗寰業已往生，但前開事實仍有遺囑上之見
      證人丙○○尚健在，應可證明前開事實無誤，故訴願決定
      機關所述毫無理由。
   (五)綜上所述，原處分及訴願決定就民法第1194條規定所認定
     殊與立法精神嚴重相違，而無維持之必要，為此請求鈞院
     判決如訴之聲明，以符法制。
三、被告則以：
  (一)訴之聲明：
    1.駁回原告之訴。
    2.訴訟費用由原告負擔。
  (二)法令依據：
    1.民法第73條：「法律行為，不依法定方式者，無效。但法
      律另有規定者，不在此限。」；第1194條：「代筆遺囑，
      由遺囑人指定三人以上之見證人，由遺囑人口述遺囑意旨
      ，使見證人中之一人筆記、宣讀、講解，經遺囑人認可後
      ，記明年、月、日及代筆人之姓名，由見證人全體及遺囑
      人同行簽名，遺囑人不能簽名者，應按指印代之。」（原
      處分卷第66 頁 證物9 ）
    2.土地登記規則第34條：「申請登記，除本規則另有規定外
      ，應提出下列文件：一、登記申請書。二、登記原因證明
      文件。三、已登記者，其所有權狀或他項權利證明書。四
      、申請人身分證明。五、其他由中央地政機關規定應提出
      之證明文件。前項第四款之文件，能以電腦處理達成查詢
      者，得免提出。」；第57條第1項 ：「有下列各款情形之
      一者，登記機關應以書面敘明理由及法令依據，駁回登記
      之申請：一、不屬受理登記機關管轄者。二、依法不應登
      記者。三、登記之權利人、義務人或其與申請登記之法律
      關係有關之權利關係人間有爭執者。四、逾期未補正或未
      照補正事項完全補正者。」（原處分卷第67頁證物10）
    3.繼承登記法令補充規定第62點︰「遺囑係要式行為，應依
      照民法第1190條至第1197條所定方式為之，不依法定方式
      作成之遺囑，依照民法第73條規定，應屬無效。」；第66
      點：「代筆遺囑以打字方式作成，非由代筆人執筆筆記，
      與法定方式不符，應屬無效。」（原處分卷第68頁證物11
      ）
    4.內政部90年7 月16日台（90）內中地字第9009823 號函：
      「案經函准法務部90年7 月3 日法90律決字第020626號函
      以：『按『法律行為，不依法定方式者，無效。但法律另
      有規定者，不在此限。』民法第73條定有明文。民法第11
      94條明定『代筆遺囑，由遺囑人指定三人以上之見證人，
      由遺囑人口述遺囑意旨，使見證人中之一人筆記、宣讀、
      講解，……。』所謂『筆記』係指親自執筆，不能使他人
      為之。如遺囑全文以打字方式為之，而非由代筆人親自執
      筆，即違反法定方式，依民法第73條規定，應為無效，前
      經本部75年11月25日法75律字第14342 號、85年8 月31日
      法85律決字第22374 號及87年7 月6 日法87律字第023022
      號函釋在案。於民法相關規定未經修正前，本部上開函釋
      並無變更。惟具體個案如有爭訟時，仍應以法院之認定為
      準，併此敘明。』本部同意上開法務部之意見。」（原處
      分卷第69頁證物12）
    5.法務部90年10月8 日（90）法律決第037099號函：「三、
      ……復依我國民法第1194條規定，代筆遺囑應符合以下要
      件：（一）須由遺囑人指定三人以上之見證人（二）由遺
      囑人口述遺囑之意旨（三）須由見證人中之一人筆記、宣
      讀、講解（四）經遺囑人認可後，記明年、月、日及代筆
      人之姓名（五）須由見證人及遺囑人同行簽名，遺囑人如
      不能簽名者，應按指印代之……至所謂『由見證人中之一
      人筆記』者，係指親自執筆，不能使他人為之；如遺囑全
      文以打字方式為之，而非由代筆人親自執筆，即違反法定
      方式，依民法第73條：『法律行為，不依法定方式者，無
      效。但法律另有規定者，不在此限。』之規定，應為無效
      ，前經本部．．．函釋在案，於民法相關規定未經修正前
      ，本部上開函釋並無變更……。」（鈞院卷第70頁證物13
      ）
    6.內政部91年12月13日台內中地字第0910018721號函︰「一
      、本案經函准法務部91年11月20日法律決字第0910045928
      號函復略以：案經轉准司法院秘書長91年11月14日（91）
      秘台廳民三字第28519 號函略以『按代筆遺囑為法定要式
      行為，須與法定方式相符，始具遺囑之效力，縱經法院公
      證人認證亦然，本院前於75 年4月2 日以（75）秘台廳一
      字第01184 號函函覆內政部在案。又最高法院86年度台上
      字第432 號判決略以……『……查民法第1194 條 規定，
      代筆遺囑應使見證人中之一人筆記，並未規定其筆記之方
      式，只需將遺囑意旨以文字表明，即無不可，是由代筆見
      證人親自書寫固屬之，如由代筆見證人起稿而後送打字者
      ，亦無不合。……。』』與來函所舉貴部（法務部）90年
      7 月3 日法90律決字第020626號函釋見解似有不同，本件
      有關遺囑人蔡○○之代筆遺囑是否符合法定方式一節，事
      涉具體個案之事實認定事項，本院不便表示意見。至於是
      否准予憑此代筆遺囑申辦繼承登記，應由主管機關本於職
      權自行認定之。」，本部同意上開法務部函轉司法院秘書
      長意見。二、本案代筆遺囑之訂立日期非由代筆人親自撰
      寫，核與民法第1194條規定之法定要式行為不符，應否准
      所請。」（原處分卷第72頁證物14）
    7.法務部95年8 月11日法律決字第0950030755號函：「二、
      按民法第1194條明定：『代筆遺囑，由遺囑人指定三人以
      上之見證人，由遺囑人口述遺囑意旨，使見證人中之一人
      筆記、宣讀、講解，……。』所謂『筆記』係指親自執筆
      ，不得使他人為之。如遺囑全文以打字方式為之，而非由
      代筆人親自執筆，即違反法定方式，依民法第73條規定，
      應為無效，業經本部75年11月25日法75 律 字第14342 號
      、85年8 月31日法85律決字第22374 號、87年7 月6 日法
      87律字第023022號函釋有案。於民法相關規定未經修正前
      ，本部上開函釋並無變更……。」（鈞院卷第73頁證物15
      ）
    8.臺北市政府地政處98年10月16日北市地一字第0983289900
      0 號函︰「……。二、本案經本處98年10月5日 北市地一
      字第09832704100 號函（副本諒達）報奉內政部上開函核
      復略以：「……。二、按遺囑係要式行為，違反法定方式
      而為者，依民法第73條前段規定應為無效。代筆遺囑之作
      成依民法第1194條規定，應具備（一）須由遺囑人指定三
      人以上之見證人，（二）由遺囑人口述遺囑之意旨，（三
      ）須由見證人中之一人筆記、宣讀、講解，（四）須經遺
      囑人認可後，記明年、月、日及代筆人之姓名，（五）須
      由見證人全體及遺囑人同行簽名，遺囑人不能簽名者，應
      按指印代之等法定要件。本件遺囑筆記方式係以打字為之
      ，不符合前開法條所定要件，依民法第73條前段規定，該
      代筆遺囑應解為無效，惟具體個案如有爭訟時，自應依法
      院之認定為準。」，是以本案請依內政部上開函示辦理。
      」（詳見原處分卷第51頁證物4 ）
    9.改制前行政法院79年度判字第675 號判決要旨︰「代筆遺
      囑並非代筆人在遺囑人口述遺囑意旨時，當場打字製作完
      成，自屬無效，被告機關不准為繼承登記，殊有所據。」
      （鈞院卷第74頁證物16）
  (三)查有關原告引據多件司法判決及行政訴願決定，主張代筆遺
    囑以打字方式為之，與民法第1194條規定之意旨並無不合，
    繼承登記法令補充規定及內政部函釋應不予援用乙節，按代
    筆遺囑之法定方式既為民法第1194條所明定，則與法定方式
    不符者，依民法第73條之規定，該遺囑自應屬無效，此亦為
    內政部訂頒之繼承登記法令補充規定第62點、第66點及內政
    部90年7 月16日台（90）內中地字第9009823 號函、內政部
    91年12月13日台內中地字第0910018721號函多次函釋在案。
    另臺北市政府地政處就系爭登記案，再陳內政部釋示，亦經
    該部作相同之核示，是以本所以上開核示所為之處分並無違
    誤。
  (四)次查原告主張內政部函釋中亦認可法務部對於具體個案如涉
    爭訟時，應以法院認定為準之意見，是以法務部認為法律規
    定之解釋適用，其最終決定之權應在法院，而非行政機關，
    故代筆遺囑由電腦登打，依其引據之判決所述與法定方式並
    無不合乙節，觀諸法務部90年10月8 日（90）法律決第0370
    99號函及95年8 月11日法律決字第0950030755號函之意旨，
    該部對於代筆遺囑之法定方式中，所謂「筆記」係指親自執
    筆，如遺囑全文以打字方式為之，而非由代筆人親自執筆，
    仍認違反法定方式，應為無效，僅係如該遺囑涉及爭訟，其
    遺囑之效性如何，依司法獨立審判之原則，應由法院認定為
    準，而非逕認該以打字方式為之之代筆遺囑應依其他行政法
    院判決或訴願決定之拘束而認為該遺囑符合法定方式而為有
    效。
  (五)末查原告稱本件當然有代筆見證人之起稿，且仍有遺囑上之
    見證人丙○○健在，應可證明前開事實無誤乙節，按「申請
    登記，除本規則另有規定外，應提出下列文件：……二、登
    記原因證明文件。……五、其他由中央地政機關規定應提出
    之證明文件。……」、「有下列各款情形之一者，登記機關
    應以書面敘明理由及法令依據，駁回登記之申請：……四、
    逾期未補正或未照補正事項完全補正者。……」分別為土地
    登記規則第34條、第57條所規定，本案經審查後因尚有代筆
    遺囑作成方式與法定不符等事項需補正，故本所即開立補正
    通知書請其補正，惟原告僅檢附理由書，引據多件司法判決
    及行政訴願決定。為審慎計，案經本所就其補正理由報請臺
    北市政府地政處釋示，並奉該處轉陳內政部核復，本所復依
    上開函示再次請其補正，後因未於補正期限完成補正或提具
    任何可資審認之證明文件而駁回其申請，依法並無違誤。綜
    上所述，原告之請求，顯無理由，謹請查核為駁回之判決。
四、經查：
  (一)按民法第73條：「法律行為，不依法定方式者，無效。但法
    律另有規定者，不在此限。」；第1189條規定：「遺囑應依
    左列方式之一為之：一、自書遺囑。二、公證遺囑。三、密
    封遺囑。四、代筆遺囑。五、口授遺囑。」；第1194條：「
    代筆遺囑，由遺囑人指定三人以上之見證人，由遺囑人口述
    遺囑意旨，使見證人中之一人筆記、宣讀、講解，經遺囑人
    認可後，記明年、月、日，及代筆人之姓名，由見證人全體
    及遺囑人同行簽名，遺囑人不能簽名者，應按指印代之。」
    次按基於土地法第37條第2 項規定授權訂定之土地登記規則
    第27條第1 項第3 款：「下列登記由權利人或登記名義人單
    獨申請之：一、…三、因繼承取得土地權利之登記。．…」
    第34條：「申請登記，除本規則另有規定外，應提出下列文
    件：一、登記申請書。二、登記原因證明文件。三、已登記
    者，其所有權狀或他項權利證明書。四、申請人身分證明。
    五、其他由中央地政機關規定應提出之證明文件。前項第四
    款之文件，能以電腦處理達成查詢者，得免提出。」；第56
    條：「有下列各款情形之一者，登記機關應以書面敘明理由
    或法令依據，通知申請人於接到通知書之日起十五日內補正
    ：一、申請人之資格不符或其代理人之代理權有欠缺者。二
    、登記申請書不合程式，或應提出之文件不符或欠缺者。三
    、登記申請書記載事項，或關於登記原因之事項，與登記簿
    或其證明文件不符，而未能證明其不符之原因者。四、未依
    規定繳納登記規費或罰鍰者。」。
  (二)查本案原告於98年9 月4 日檢附登記申請書及繼承系統表、
    被繼承人之遺囑等相關文件，以被告收件信義字第18253 號
    登記申請案，就系爭土地申請繼承登記；惟經被告審認尚有
    如事實欄所載之應補正事項，乃通知原告依限補正，原告認
    其所提被繼承人之遺囑係依法定方式所為，符合代筆遺囑之
    要件，逾期未為何等補正，被告遂予以駁回。是本件爭點唯
    在系爭遺囑是否依法定方式所為而具備遺囑之效力。
  (三)經查，系爭遺囑載明：「立系爭遺囑人壯顧翠娥，民國○○
    年○月○日生，身份證字號Z 000000000，茲依民
    法規定，訂立遺囑如下：一、本人所有之土地（台北市○○
    區○○段○○段壹肆捌地號）暨其上建築物（台北市○○街
    四四五之一號二樓）由子甲○○繼承。二、其他子女應依本
    人遺囑意旨拋棄繼承，以利程序。三、本遺囑一式二份，由
    代筆人留存乙份備為檔案。四、本遺囑由壯顧翠娥口述，喬
    宗寰代筆，經宣讀、講解無誤後，由立遺囑人、代筆人、見
    證人確認無訛，簽名如后：」等語，緊接於後者為「立遺囑
    人」壯顧翠娥之指印、印文、簽名；「代筆人兼見證人」喬
    宗寰之簽名及刻有「喬宗寰律師印」之印文；「見證人」丙
    ○○之簽名、印文；「見證人」丁○○之簽名及身分證編號
    ，此經原告提出系爭遺囑原本為證，並有影本附於本院卷第
    23頁可憑。復經本院通知見證人丙○○、丁○○到庭為證，
    證人丙○○結證稱：伊等2 人與喬宗寰律師均於臺信商務法
    律事務所工作，現伊仍在職，喬宗寰律師則已於94年間去世
    ；印象中本件係由喬律師與壯顧翠娥本人談，該事務所之作
    法係先以手寫草稿，寫完後與當事人確認內容，之後再送給
    助理打字，通常打完以印表機印出，再拿去影印機影印，原
    本會有兩份，由二位見證人與喬律師簽名蓋章後，事務所存
    留一份等語；並當庭提出該事務所所留存之另一份遺囑影印
    附於本院卷第261 頁為證。另證人丁○○則結證稱系爭遺囑
    上簽名確為其筆跡，但伊已離職，事情過太久，伊沒有記憶
    了等語（以上證詞見本院99年8 月9 日準備程序筆錄）。另
    喬宗寰係79年12月27日加入台北律師公會，90年3 月22日退
    會之律師，此經台北律師公會以99年8 月10日九九北律文字
    第783 號函復本院甚明。再查，壯顧翠娥之子女共有辛○○
    、壬○○、己○○、庚○○、戊○○及原告共6 人，其中辛
    ○○、壬○○、己○○、庚○○均已拋棄繼承，僅原告及其
    姊戊○○具有繼承權，此有繼承系統表、戶籍謄本附於原處
    分卷第15頁以下，及台灣台北地方法院98年12月29日北院隆
    家福字98年度繼字第983 號函附於本院卷第183 頁可憑。本
    院通知上開原告手足到庭，有庚○○、壬○○、戊○○到庭
    ，均表示對於代筆遺囑沒有意見，戊○○並表示系爭遺囑上
    簽名看起來是其母之筆跡（見本院99年8 月9 日準備程序筆
    錄）。足信系爭遺囑確係基於被繼承人壯顧翠娥之真意，由
    見證人之一喬宗寰律師筆記、宣讀、講解，經壯顧翠娥之認
    可後，再由3 名見證人簽名，已符合代筆遺囑之作成方式，
    應認其為合法有效之遺囑。
  (四)被告雖以經報請上級台北市政府地政處轉請內政部釋示，及
    法務部歷來之見解為據，指系爭遺囑係以打字方式作成，並
    不符合民法明定代筆遺囑應由代筆人親自執筆筆記之法定方
    式，應認其為無效云云。惟查，民法第1194條代筆遺囑之規
    定，於19年12月26日民法繼承編制定之始即有此規定，其方
    式與公證遺囑之方式大同小異，惟立法承認代筆遺囑之必要
    ，係因我國當時公證制度尚未普遍，教育亦未普及，文盲者
    為多數，基於國情所特有，重在執筆人親自執筆，其意在於
    確保遺囑之真正。現今社會進步，已少有文盲者，民間公證
    人也普遍存在，惟並未修法廢止代筆遺囑之方式，所重者為
    代筆人對於遺囑法律關係之專業，非在藉由筆跡之真正判斷
    遺囑之真偽。故於科技發達之現代，呈現文字之方式非僅親
    自書寫一途，不論打字機或現在為普遍大眾所使用之電腦輸
    入輸出方式，均得作成與本人親自書寫效力相同之文件，應
    認民法第1194條所謂之「筆記」，不能與19年立法之初為同
    等解釋，只要代筆人有代為制作遺囑之意，縱或遺囑書面係
    藉由電腦科技呈現文字，或使其使用人以電腦、機器代為呈
    現文字，均與代筆人親自執筆書寫之效力相同，應認已符「
    筆記」之法定方式。被告援引之登記法令補充規定第66 點
    係屬行政規則，其他內政部、法務部函釋等解釋性函令均將
    民法第1194條所謂之「筆記」解釋為代筆人親自執筆所為，
    顯已未符社會現況，不當限縮法律之適用，本院自得予以拒
    絕適用。
五、綜上，被告未及考量時代變遷、社會進步，將民法代筆遺囑
    之法定方式為合目的性之解釋，遽將本件申請繼承登記案予
    以否准，難謂合法。訴願決定予以維持，亦有未當。惟本件
    申請案件係於98年9 月4 日提出，迄今已近一年，期間98年
    度地價稅之核課已經作成，關於系爭土地有無欠稅、是否已
    經滿足辦理登記之要件，尚有未明，此經被告於本院言詞辯
    論時陳明。是原告請求關於撤銷原處分及訴願決定，為有理
    由，應予准許；關於被告應准予辦理繼承登記部分，則尚待
    被告查明登記要件已否齊備，在事證未明前，原告請求命被
    告依本院判決之法律見解作成決定，為有理由，逾此部分即
    無理由，應予駁回。
據上論結，本件原告之訴為一部有理由、一部無理由，爰依行政
訴訟法第200條第4款、第104條及民事訴訟法第79條，判決如主
文。
中    華    民    國    99    年     9    月    23    日
                       臺北高等行政法院第四庭
                               審判長法  官  黃  本  仁
                                     法  官  陳  秀  
                                     法  官  李  玉  卿
上為正本係照原本作成。
如不服本判決，應於送達後20日內，向本院提出上訴狀並表明上
訴理由，如於本判決宣示後送達前提起上訴者，應於判決送達後
20日內補提上訴理由書（須按他造人數附繕本）。
中    華    民    國    99    年     9    月    23    日
                                     書記官  方  偉  皓

司法院資訊處製作；財團法人民間司法改革基金會備份。
